臺灣高等法院刑事判決　　　　　　 92年度上更(二)字第389號
上　訴　人
即　被　告　己○○
選任辯護人　薛博允　律師
上　訴　人
即　被　告　戊○○
選任辯護人　林清源　律師
右上訴人因貪污治罪條例等案件，不服台灣板橋地方法院86年度
訴字第542號中華民國87年1月23日第一審判決（起訴案號：台灣
板橋地方法院檢察署85年度偵字第12085號）提起上訴，本院判
決後經最高法院第二次發回更審，本院判決如左：
    主  文
原判決撤銷。
戊○○無罪。
己○○部分公訴不受理。
    理  由
一、公訴意旨略以己○○、戊○○二人與李存達於民國（下同）
    八十年九、十月間共同購買臺北市○○街二十六號地下一層
    至地上七層之土地及其上之建築物，為求向銀行順利貸得高
    額貸款，乃向臺灣省合作金庫基隆支庫（下稱基隆支庫）之
    前任經理楊靖雄、基隆支庫襄理張清霖、基隆支庫放款授信
    業務承辦人丁○○等表示擬以上開房地貸款新臺幣（下同）
    一億七千六百萬元；然因己○○、戊○○所要求之貸款金額
    已逾基隆支庫經理授權核准貸款最高額度三千萬元之範圍，
    依規定須送請總庫審核決定准貸與否；而該房地前於同年三
　　月間，曾分為二筆，經臺灣省合作金庫儲蓄部查估僅貸予九
    千萬元，所求勢必無法如數貸得，為達此項高額貸款之目的
    ，己○○、戊○○、李存達共同以節稅為藉口，尋得為賺取
    每名三萬元利益不知情之陳有明（應為丙○○）、甲○○、
    壬○○、鍾健智、江朝宗、庚○○、辛○等七人，併曾出資
    五百萬元參與購入該房地之乙○○本人共八人為各樓層名義
    所有權人，而為貸款人頭。並由己○○、戊○○、李存達及
    乙○○基於共同之概括犯意聯絡，偽造該七名人頭之署押偽
    造七十九年度綜合所得稅結算申報書，並持以申報，且於各
    消費者貸款申請書之職業欄、最近申報所得收入欄為不實之
    填載，以期提高各人頭之可貸性，交由李存達向基隆支庫辦
    理貸款。己○○、戊○○等人基於與具公務員身分之楊靖雄
    、丁○○共同之犯意聯絡，由楊靖雄、丁○○基於圖利己○○、戊○○等人之犯意，使上開八名人頭相互為連帶保證人
    以增加債信之分散借貸集中使用之方式，辦理集體申貸，利
    用建物加成率之調整，再據以依照合作金庫所頒布之貸款最
    高成數予以核貸，餘再另由楊靖雄依據其支庫經理之權限，
    以加強擔保方式予以各名義貸款人各二百萬元之信用貸款，
    使每件貸款金額均在三千萬元以下，規避必須送總庫審核、
    覆核之規定。而由楊靖雄以支庫經理身分直接核放，再由丁○○作不實之徵信調查，而於其職務上所掌之消費者貸款申
    請書第三頁授信批覆書、合作金庫不動產調查表、臺灣省合
    作金庫授信申請暨批覆書等公文書上為不實之登載，於八十
    年十二月十六日核章後，隨即於同年月二十日，將該八份申
    貸文件同時送達襄理張清霖覆核。張清霖明知該八筆貸款申
    請顯有化整為零，故意規避法令之嫌疑，竟故違其審查之職
    責，基於幫助楊靖雄、丁○○共同圖利己○○、戊○○等人
    之意思，以消極不簽注任何意見之方式，全數予以核章通過
    。楊靖雄乃據以於八十年十二月二十日核准放款，並於八十
    年十二月二十四日放款，共計一億七千六百萬元，隨即轉入
    各人頭設於基隆支庫之帳戶，除轉帳清償前述前筆九千萬元
    之貸款外，餘均轉入李存達在該基隆支庫之各相關帳戶，均
    足生損害於七位名義貸款人及基隆支庫等，因認己○○、戊○○涉有戡亂時期貪污治罪條例第六條第三款之圖利罪、刑
    法第二百十條、第二百十六條之偽造文書罪，公訴意旨認被
    告二人涉有上揭之罪嫌，無非以同案之楊靖雄、丁○○圖利
    己○○、戊○○等人、張清霖幫助圖利之犯行，業經臺灣基
    隆地方法院於另案判決中認定明確，並經證人即人頭江朝宗
    、鍾健智供述綦詳，復有消費者貸款申請書、授信批覆書、
    不動產調查表、授信申請批覆書、授信申請書、切結書、七
    十九年度綜合所得稅結算申報書在卷等為依據。
二、按犯罪事實應依證據認定之，無證據不得推定其犯罪事實，
    又不能證明被告犯罪者，應諭知無罪之判決，刑事訴訟法第
    一百五十四條、第三百零一條第一項分別定有明文。次按事
    實之認定，應憑證據，如未能發現相當證據，或證據不足以
    證明，自不能以推測或擬制之方法，為裁判基礎，最高法院
    四十年台上字第八六號判例參照。又認定犯罪事實，所憑之
    證據，雖不以直接證據為限，間接證據亦包括在內，然無論
    直接或間接證據，其為訴訟上之證明，須於通常一般之人均
    不致於有所懷疑，而得確信其為真實之程度者，始得據之為
    有罪之認定，倘其證明尚未達到此一程度，雖有合理性懷疑
    之存在時，尚無從為有罪之認定，此亦有最高法院七十六年
    台上字第四九八六號判例可資參照，且認定不利於被告之事
    實，須依積極證據，苟積極證據不足為不利於被告事實之認
    定時，即應為有利於被告之認定，更不必有何有利之證據，
    最高法院三十年上字第八一六號判例亦著有明文可資參照，
    又按戡亂時期貪污治罪條例第六條所規定之圖利罪，為身分
    犯之一種，若無公務員身分之人與公務員共犯該罪時，必該
    無身分關係者與公務員相聚合，朝同一目標，共同圖私人不
    法利益，始克相當；倘公務員所圖得之不法利益，係取自該
    無身分關係之人，或公務員圖利之對象即為該無身分關係之
    人，因係處於對向關係，該無身分關係者，除涉犯他項罪名
    外，尚不能遽依公務員圖利罪之共犯論擬。此觀無身分關係
    者，向公務員行賄，而公務員對之圖利時，僅對於職務上行
    為賄賂，處罰公務員；關於違背職務行為賄賂，則就行賄者
    與受賄者，分設不同之處罰規定，該無身分關係者，均不與
    該公務員論以共同正犯自明，最高法院86年度台上字第2150
    號、93年度台上字第1256號判決要旨著有明文，本件訊據被
    告戊○○否認有前揭公訴人所指之犯行，查本件公訴意旨指
    楊靖雄、丁○○共同基於圖利戊○○之犯意，張清霖基於幫
    助楊靖雄、丁○○圖利戊○○之意思，而貸放款等，揆諸上
    揭最高法院之判決要旨，本件前揭公務員圖利之對象即為該
    無身分關係之被告戊○○等人，因係處於對向關係，該無身
    分關係之戊○○尚不能遽依公務員圖利罪之共犯論擬，證人
    丁○○於本院稱對保過程中，被告戊○○沒有在場，從未見
    過，證人張清霖亦證稱沒有見過被告戊○○（見87年度上訴
    字第1102號卷第107頁背面），證人楊靖雄證稱貸款時被告
    戊○○沒有去過，沒有去找伊談多貸一點，事後才知道有這
    個人（見86年訴字542號卷第44頁及背面），並無積極之事
    證足資證明被告戊○○與楊靖雄、丁○○、張清霖等之公務
    員有何犯意之聯絡及行為之分擔，尚難認其成立公務員圖利
    罪之共犯，再證人子○○、癸○○○○證稱辦理本件不動產
    過戶，未見過及不認識被告戊○○，證人子○○證稱本件接
    頭之人是己○○，合約中買的人是己○○，所有權狀我交給
    己○○，己○○交給代書，當時有說要登記給別人，我沒有
    過問（見92年度上更二字第389號卷二第14頁至第16頁、第
    18 頁、第19頁），並有不動產買賣契約書在卷可憑（上揭
    卷第24頁），證人丑○○○亦證稱本件房子土地買賣係己○○向我一個朋友買，他叫我去辦，也有經過法院公證，他們
    要去法院公證，我才叫我女兒寅○○幫忙，未曾看過戊○○
    ，證人寅○○亦證稱辦理過戶過程中，沒看過戊○○等（見
    92年度上更二字第389號卷二第270頁至第273頁），足見本
    件不動產交易之主體係被告己○○，又證人乙○○於本院證
    稱前揭之房子登記等係與被告戊○○之哥哥己○○接洽，沒
    有看過被告戊○○參與，並承認其係人頭，壬○○亦係其叫
    去作人頭的，去前揭銀行辦貸款其有去，銀行辦貸款之書類
    ，所有人頭都簽自己之名字，當時他們拿一堆文件給我們，
    我們只有簽名後就交給他們，印章就是我們交給他們的，其
    於基隆市調查站亦稱有以其名下所有之前揭房屋向基隆支庫
    申請房地抵押貸款，大約在八十年九月間，一位房地產仲介
    同業之朋友叫李存達的來找我要我幫忙找朋友當人頭，以便
    向銀行申請貸款，渠並言明可給我們一些酬金，我因生活狀
    況不佳，乃答應渠要求，並找了我朋友甲○○、壬○○二人
    ，以我三人之名義提供給李存達作為台北市○○街26號壹幢
    七層樓抵押貸款申請人之用，李存達給我的代價為三萬元，
    另車馬費五千元，給甲○○、壬○○二人之代價為每人二萬
    五千元（含車馬費），渠係在我們三人將有關之
    口名簿影本、印章等東西交給他時，於渠台北市○○街之住
    所先交一萬元，迄我們三人完成對保手續後，再支付其餘之
    尾款，前揭貸款之八人，其中除甲○○、壬○○二人外，其
    餘五人，我都不認識，僅在基隆支庫辦理對保時，見過一次
    面（見基隆市調查站筆錄第一冊第46頁至第49頁），當時我
    們這些人頭（我、壬○○、甲○○）是在前述哈密街辦公室
    會集後，由該辦公室出發，是由兩輛車載我們去合庫基隆支
    庫對保（見基隆市調查站筆第二冊第2頁背面），證人江朝
    宗於基隆市調查站稱在對保日連維銘以電話通知我到台北市
    舊圓山火車站等他，由他騎摩托車載我到曾老師家，曾老師
    開車載我到基隆支庫樓下，與一位年約四十餘歲瘦瘦的男子
    碰面，該男子已在基隆支庫等我們．．．．基隆支庫之人員
    什麼都沒問我，僅拿一堆文件叫我簽名，究竟簽了多少文件
    ，我也搞不清楚，．．我只是幫朋友的忙，所以他們叫我簽
    ，我就簽，什麼也沒問，基隆支庫之人員在對保時當然知道
    我是貸款人頭，前述貸款印章是我刻的，於八十年十月間辦
    好印鑑證明後，即交給連維銘（見84年度偵字第3670號卷第
    106 頁、第110頁、第111頁、第113頁），且證人江朝宗就
    前揭其之貸款訴訟於臺灣臺北地方法院82年度重訴字第238
    號民事調查時亦承認借據係其簽名的，並且與臺灣省合作金
    庫成立和解，亦有和解書在卷可稽，證人連維銘於基隆市調
    查站稱在八十年六月我朋友林中仁（應係呂忠義）告訴我戊○○他們公司買房子要找人當名義所有人，願意付給名義所
    有人二萬元佣金，並請我當名義所有人，我當時太忙未答應
    呂忠義，告訴江朝宗答應去做戊○○公司所買房屋的名義所
    有人，因此介紹我認識江朝宗，戊○○曾親自打電話給我，
    問我江朝宗是否準備好擔任名義所有人所需的印章、十份印
    鑑證明及
    ，於是第二天我就和江朝宗一起將有關資料拿到台北巿哈密
    街戊○○的公司交給他，戊○○告訴我及江朝宗擔任他公司
    房子的名義所有人，他們公司願付給名義所有人二萬元佣金
    ，我和江朝宗到曾鎮○○○街辦公室談妥當他們公司房子的
    名義所有人條件後，戊○○就叫江朝宗和他一起到基隆辦手
    續，江朝宗當天辦完手續，由基隆回台北途中收到二萬元之
    佣金，（見基隆市調查站筆錄第一冊第11頁、第12頁），於
    本院另案證稱我們（指與江朝宗）一起去戊○○處，聽他們
    說買房子用我們名義幫幫忙，我們想朋友一場，故就出名幫
    忙，所謂幫忙即出名向銀行貸款，不知會落至如此（見87
    年度上訴字第2081號卷第50頁背面），證人鍾健智於基隆市
    調查站稱我於八十年十一月十一日向台灣省合作金庫基隆支
    庫申請房屋抵押貸款，我係受友人乙○○之託，至基隆支庫
    找一位承辦行員在有關文件上簽名蓋章，乙○○說他房子很
    多，為了逃稅，希望將他所有之房子掛名在我名下，後因他
    要以此房屋貸款，我遂陪乙○○至基隆支庫在有關文件上簽
    名蓋章，乙○○告訴我如房屋賣掉賺了錢，就會給我好處，
    貸款申請書上印章確係乙○○經我同意所刻之印章，貸款案
    都是乙○○去處理，且印章貸款抵押文件都在乙○○那裡，
    承辦人應知曉我是人頭（見基隆市調查站筆錄第41頁至第43
    頁），證人甲○○於本院稱不認識被告戊○○，有交給朋友
    乙○○
    源）有給我一萬元當車馬費，我朋友說他有房子要借錢，叫
    我去簽名，我就去簽名（見九十二年度上更二字第389號卷
    一第110頁至第112頁），證人庚○○於本院亦證稱不認識被
    告戊○○，銀行印鑑卡上之簽名是我的，人家帶我去（銀行
    ）的，何人叫我去開戶因十幾年了，我忘記了，我把
    、印章交給何人忘記了，帶我去（銀行）的說他姓陳，只有
    我們兩個人去，不是在庭的被告戊○○，我簽名後就走了，
    （見九十二年度上更二字第389號卷一第124頁、第125頁、
    第130頁、第131頁），被告己○○於偵查中稱本件是其一個
    人做的，前揭之八個人頭是他們自己簽名、蓋章，於原審稱
    通常會給每一人頭三萬元報酬（見86年度訴字第542號卷第
    70頁、85年度訴字第500號卷第130頁），證人即銀行承辦人
    之一之丁○○於本院稱前揭貸款之八人都是其對保的，對保
    過程中，未見過被告戊○○，借據是當時作成的，不是他（
    指乙○○）簽名，但章是當時蓋的，證人即銀行承辦人之一
    之楊靖雄於原審證稱辦理貸款是一位姓李的先生，但非李存
    達（亦非乙○○），貸款時被告戊○○未來，貸款每個所有
    權人（共八人）都有到銀行來親自簽名、蓋章，是請貸款人
    攜
    續來的（見86年度訴字第542號卷第44頁、85年度訴字第500
    號卷第121頁至第124頁），從以上證人及被告己○○之所述
    ，足見證人丙○○、甲○○、壬○○、鍾健智、江朝宗、庚○○、辛○、乙○○等人係同意當人頭貸款，並可獲得報酬
    之人，且均有到銀行簽名或交付印章，並非不知情被冒用之
    人，且觀之卷附之台北市建成地政事務所所檢送之相關資料
    裡均有前揭貸款人八人之印鑑證明書、戶口名簿、
    本等之資料（見92年度上更二字第389號卷一第212頁、卷二
    第73頁、第79頁、第89頁、第97頁、第103頁、第113頁、第
    121頁、第126頁等），若非前揭貸款人自己提出，一般人尚
    難取得渠等之印鑑證明書等之資料，足見前揭八位貸款人有
    同意及授權之貸款之情事，按刑法第二百十條之偽造私文書
    罪，以無制作權人而冒用他人名義制作該文書為構成要件，
    如果行為人基於他人之授權委託，即不能謂無制作權，自不
    成立該條之罪。至借用他人名義訂立之文書，若名義人事先
    確有同意，並經本人簽章或委託他人為之，亦無偽造文書之
    可言。又偽造私文書罪之成立，須以無制作權人，捏造或冒
    用他人名義而制作之文書為構成要件，如果文書名義人本身
    蓋章同意制作者，縱其意思表示係被詐欺或脅迫而為之，在
    民法上得為撤銷之原因，尚難課以偽造文書之刑責，最高法
    院84年度台上字第2068號、72年度台上字第607號、71 年度
    台上字第7133號判決要旨著有明文，是前揭之八位貸款人，
    既同意當前揭貸款之人頭並可獲得報酬，又至貸款之銀行對
    保及簽名或交付印章以供辦理，且提出印鑑證明書、
    、戶口名簿等之資料，足見前揭八位之貸款人係同意或授權
    代辦之人以其名義為前揭之貸款行為，揆諸前揭最高法院判
    決之要旨，尚難成立刑法第二百十條之偽造私文書之罪，是
    被告戊○○尚難認其犯有刑法第二百十六條、第二百十條之
    行使偽造私文書之罪，證人連維銘於調查站原稱只是介紹江
    朝宗去當前揭房屋之名義所有人，未談妥以江朝宗名義向基
    隆支庫借款等，證人江朝宗稱以為係當名義所有人以便節稅
    等，證人庚○○稱沒有說貸款之事等，均與前揭之事證不合
    ，自無可採，證人鍾健智稱消費者貸款申請書等其上之鍾寫
    錯為「鐘」，惟其於調查站已稱其上之印章係乙○○經其同
    意所刻之印章，其又有提出印鑑證明書，且其承認有至基隆
    支庫辦理相關之手續，證人丁○○於本院亦證稱當時來銀行
    的時候，可能代書一起寫的，則鍾健智之姓由他人代書生錯
    ，尚不違常情，尚難以此即認被告戊○○有偽造私文書之情
    ，又公訴意旨所載之偽造丙○○、甲○○、壬○○、鍾健智
    、江朝宗、庚○○、辛○等七人之署押偽造七十九年度綜合
    所得稅結算申報書，並持以申報，且於各消費者貸款申請書
    之職業欄、最近申報所得收入欄為不實之填載，以期提高各
    人頭之可貸性，交由李存達向基隆支庫辦理貸款等，惟查證
    人丁○○於本院證稱所得稅申報書當初沒有送過來，後來可
    能由代書補申報書過來，我不認識劉顯榮這個人，是誰補過
    來我不清楚，所得稅申報書可能由代書在徵信後送過來，是
    申請書送過來後申報書才補送的等，被告己○○在本院另案
    證稱：「申請書是我叫代書寫的，乙○○不是代書」、「（
    貸款申請書是誰的筆跡？）姓李的代書，住獅球路，名字我
    不記得」（見本院上更(一)字第八八號卷第49頁背面、第50頁
    ）「（七十九年綜合所得稅申報書及消費貸款申請書是何人
    寫的？）這二項文件都是代書幫我寫的，那些人頭提供個人
    資料給我，我再拿給代書劉榮顯或劉顯榮，以前他的事務所
    在基隆獅球路那裡」、「（七十九年綜合所得稅結算申報書
    ，消費貸款申請書是否曾由被告 (即乙○○)經手？）沒有
    ，但被告有交他的印章給我」等語（見本院上更(一)字第八八
    號卷第134頁背面、第135頁）、「（你說代書是劉榮顯，為
    何丁○○說代書是姓陳的？）有二個代書，劉現在不知道去
    何處了，另陳代書姓名地址不記得了」、「因銀行要求做業
    績，所以貸款帳戶內都有先存入一筆現金，貸款前的存入的
    錢是我存入的」、「（七十九年綜合所得稅申報書及消費貸
    款申請書是何人寫的？）我是委託劉榮顯辦的，至於他找何
    人寫我不知道，亦有可能是他自己寫」等語（見本院上更(一)
    字第八八號卷第167頁至第169頁），證人丁○○於本院稱對
    保過程中，被告戊○○沒有在場，從未見過，證人張清霖亦
    證稱沒有見過被告戊○○（見87年度上訴字第1102號卷第
    107頁背面），證人楊靖雄證稱貸款時被告戊○○沒有去過
    ，沒有去找伊談多貸一點，事後才知道有這個人（見86年訴
    字542號卷第44頁及背面），並無積極之事證足資證明被告
    戊○○有偽造前揭之七十九年度綜合所得稅結算申報書等之
    資料，亦無積極之事證足以證明被告戊○○就此部分與被告
    己○○有何犯意聯絡或行為之分擔，是尚難認被告戊○○有
    此部分之犯行，此外，復查無其他積極證據足認被告戊○○
    有何公訴人所指之前揭犯行，揆諸前揭判例等之說明，自應
    為被告戊○○無罪之諭知。
三、按被告死亡者，應諭知不受理之判決，刑事訴訟法第三百零
    三條第五款定有明文，查被告己○○上訴本院後，業已於九
    十三年三月一日死亡，有被告己○○之
    依法自應為不受理之諭知。
四、原審就被告戊○○據以論罪科刑，固非無見，惟本件尚無積
    極證據足以證明被告戊○○確有公訴人所指之犯行，自應為
    無罪之諭知，原審就積極證據不足為不利於被告戊○○之事
    實認定時，未即為有利於被告戊○○之認定，揆諸前揭最高
    法院判例之要旨，原判決此部分尚有未洽，被告戊○○上訴
    否認犯行，指摘原判決不當，為有理由，自應由本院將原判
    決此部分撤銷，而為被告戊○○無罪之諭知。被告己○○上
    訴後，業已死亡，原審法院無從審酌，自應由本院將原審實
    體判決撤銷，改諭知不受理判決，以期適法，並不經言詞審
    理為之。
五、據上論斷，應依刑事訴訟法第三百六十九條第一項前段、第
    三百六十四條、第三百零一條第一項、第三百零三條第五款
    、第三百零七條判決如主文。
本案經檢察官洪泰文到庭執行職務。
中　　華　　民　　國　　94　　年　　1 　　月　　31　　日
                  刑事第十庭  審判長法  官  陳正雄
                                    法  官  杜惠錦
                                    法  官  許宗和
以上正本證明與原本無異。
檢察官如不服本判決，應於收受送達後十日內向本院提出上訴書
狀，其未敘述上訴之理由者並得於提起上訴後十日內向本院補提
理由書（均須按他造當事人之人數附繕本）。
                                    書記官  沈秀容
中　　華　　民　　國　　94　　年　　2 　　月　　4 　　日
